【裁判字號】    94,簡上,79
【裁判日期】    950412
【裁判案由】    排除侵害
【裁判全文】
臺灣彰化地方法院民事判決  94年度簡上字第79號
上  訴  人  蔡孟宏（即蔡垂廷）
訴訟代理人  丙○○
被 上訴 人  乙○○
訴訟代理人  甲○○
複 代理 人  李淵源  律師
上列當事人間請求排除侵害事件，上訴人對於民國94年5月26日
本院彰化簡易庭94年度彰簡字第111號第一審判決提起上訴，本
院於民國95年3月29日辯論終結，判決如下：
    主      文
上訴駁回。
第二審訴訟費用由上訴人負擔。
    事實及理由
一被上訴人起訴主張：坐落彰化縣花壇鄉○○○○段141地號土
  地（下稱系爭土地），係被上訴人與訴外人顧勝義等人共有，
  惟上訴人竟無權占有如附圖所示編號C部分面積0.66平方公尺
  建築房屋（下稱系爭建物），爰本於所有人物上請求權之法律
  關係，請求排除侵害，返還土地等語。聲明：上訴人應將坐落
  系爭土地內如附圖所示編號C部分面積0.66平方公尺房屋拆除
  ，並將土地返還被上訴人及其他共有人全體。
二上訴人則以：系爭土地其他共有人不知被上訴人提起本件訴訟
  ，且其他共有人已表明願將土地應有部分出賣與上訴人，而上
  訴人曾於民國92年間申請地政機關鑑界，係依鑑界結果建屋，
  系爭建物雖係增建，未辦保存登記，然上訴人越界建築占用面
  積極少，被上訴人復未即時提出異議，若予拆除，將影響房屋
  結構，被上訴人之請求為權利濫用等語，資為抗辯。
三原審對於被上訴人之請求，判決被上訴人全部勝訴，並依職權
  宣告假執行，上訴人全部聲明不服，提起上訴，其上訴聲明求
  為原判決不利於上訴人部分廢棄，上開廢棄部分，被上訴人在
  第一審之訴駁回之判決。被上訴人則聲明駁回上訴（原審判決
  被告陳金樹、陳林秀玉拆除建物、返還土地部分，未經彼等聲
  明不服，已經確定）。
四被上訴人主張系爭土地為其與訴外人顧勝義等人共有，業據被
  上訴人提出土地登記謄本為證（原審卷第8至10頁），且為兩
  造所不爭執，堪信為真。被上訴人主張上訴人無權占有系爭土
  地建築系爭建物；上訴人則以被上訴人非以共有人全體起訴，
  其他共有人復願出賣應有部分，系爭土地前曾鑑界，且系爭建
  物增建時被上訴人未即時異議，請求拆除為權利濫用等語置辯
  。是本件主要爭點在於：
  (一)被上訴人得否單獨提起本件訴訟？
  (二)上訴人有無占用系爭土地？
  (三)系爭建物得否適用民法第796條，無庸拆除？
  (四)被上訴人有無權利濫用情事？
五按各共有人對於第三人，得就共有物之全部為本於所有權之請
  求。但回復共有物之請求，僅得為共有人全體之利益為之。民
  法第821條定有明文。該條規定之請求權並非必須由共有人全
  體共同行使，而得由共有人中之一人單獨提起返還共有物之訴
  ，僅應求為命第三人向共有人全體返還共有物之判決而已，至
  各共有人主觀上有無行使回復共有物請求權之意思，原非所問
  。被上訴人起訴求為判決上訴人應拆除系爭建物，並將土地返
  還被上訴人及其他共有人全體，並無違背民法第821條規定之
  情形，是上訴人辯稱被上訴人僅為系爭土地共有人之一，其他
  共有人不知被上訴人提起本件訴訟，且其他共有人表示願意將
  彼等之所有權應有部分出賣與上訴人云云，揆諸上開說明，尚
  與被上訴人起訴之合法要件無影響，所辯自非可取。
六按法院認為必要時，得囑託機關、團體或商請外國機關、團體
  為鑑定或審查鑑定意見，民事訴訟法第340條第1項前段定有明
  文。上訴人在系爭土地內搭建未辦理保存登記之系爭建物，系
  爭建物之面積及使用現況如附圖編號C部分所示之事實，業經
  原審會同兩造及彰化地政事務所測量員現場勘驗、測量屬實，
  有勘驗筆錄、現場略圖、94年4月19日複丈成果圖可稽（原審
  卷第49至53頁），上開複丈成果圖即屬法院囑託之鑑定，上訴
  人未能舉出鑑定有何錯誤之處，自應以該複丈成果圖作為認定
  上訴人占用面積之事實基礎。至上訴人雖提出92年間之複丈成
  果圖為證（本院卷第15頁），辯稱於92年間建屋前曾鑑界無爭
  議一節，則為被上訴人所否認，且該份複丈成果圖復非法院囑
  託實施之鑑定，其內容更與系爭建物無關，而上訴人既自認被
  上訴人請求拆除部分乃嗣後增建，則該圖應無從推翻由本院囑
  託鑑定之複丈成果；又上訴人提出之複丈成果圖與系爭建物是
  否占用系爭土地無關，則其聲請證人即系爭土地共有人蔡清木
  之子蔡文章到庭證明92年間之鑑界結果，亦無必要。是上訴人
  辯稱前已鑑界無爭議云云，亦非可信。
七按土地所有人建築房屋逾越疆界者，鄰地所有人如知其越界而
  不即提出異議，不得請求移去或變更其建築物。但得請求土地
  所有人，以相當之價額，購買越界部分之土地，如有損害，並
  得請求賠償，民法第796條固有明文。惟按當事人主張有利於
  己之事實者，就其事實有舉證之責任，民事訴訟法第277條前
  段定有明文。上訴人辯稱搭建系爭建物時，被上訴人知其越界
  而不即提出異議一節，為被上訴人所否認，且上訴人未就被上
  訴人知悉越界之事實負舉證之責任，自難信上訴人所辯屬實。
八按權利之行使，不得違反公共利益，或以損害他人為主要目的
  ，民法第148條第1項固有明文。而權利之行使，是否以損害他
  人為主要目的，應就權利人因權利行使所能取得之利益，與他
  人及國家社會因其權利行使所受之損失，比較衡量以定之。倘
  其權利之行使，自己所得利益極少而他人及國家社會所受之損
  失甚大者，非不得視為以損害他人為主要目的，此乃權利社會
  化之基本內涵所必然之解釋。然民法第148條第1項係規定行使
  權利，不得以損害他人為主要目的，若當事人行使權利，雖足
  使他人喪失利益，而非以損害他人為主要目的，即不在該條所
  定範圍之內，此有最高法院45年臺上字第105號判例可參。查
  系爭建物占有使用被上訴人所有系爭土地，既欠缺正當權源，
  顯已侵害被上訴人對系爭土地之所有權；其次，系爭建物占用
  面積雖僅0.66平方公尺，然非合法建物，且係嗣後增建，就國
  家社會整體利益觀察，被上訴人本於所有權之作用，請求拆除
  該違章建築，尚難認以損害上訴人為主要目的，自非濫用其所
  有權，是上訴人辯稱被上訴人為權利濫用云云，尚不能信。
九按所有人對於無權占有或侵奪其所有物者，得請求返還之。對
  於妨害其所有權者，得請求除去之，民法第767條定有明文。
  上訴人既未能舉證證明其有何占有使用系爭土地之正當權源，
  依上開規定，被上訴人當得請求上訴人拆除系爭建物，並返還
  系爭土地。是被上訴人本於所有人物上請求權之法律關係，請
  求上訴人將系爭建物拆除，並將系爭土地返還被上訴人及其他
  共有人全體，即屬正當，應予准許。上訴人前開所辯既無可採
  ，原審為被上訴人勝訴之判決，並依職權宣告假執行，並無違
  誤。上訴論旨，指摘原判決不當，求予廢棄改判，為無理由，
  應予駁回。
十本件判決事證已臻明確，兩造其餘主張及舉證，核與判決結果
  不生影響，不另論述。
據上論結，本件上訴為無理由，依民事訴訟法第436條之1第3項
、第449條第1項、第78條，判決如主文。
中    華    民    國    95    年    4     月    12    日
                  民事第二庭    審判長法  官  何志通
                                      法  官  陳連發
                                      法  官  廖政勝
以上正本係照原本作成。
不得上訴。
                                      書記官  楊年雄
中    華    民    國    95    年    4     月    12    日
附圖：94年4月19日複丈成果圖


司法院資訊處製作；財團法人民間司法改革基金會備份。
